最　高　行　政　法　院　判　決
　　　　　　　　　　　　　　　　　　 96年度判字第01142號
上　訴　人　甲○○
被 上訴 人　彰化縣政府
代　表　人　乙○○
上列當事人間因採取土石事件，上訴人對於中華民國94年12月1
日臺中高等行政法院94年度訴字第470號判決，提起上訴，本院
判決如下：
　　主  文
上訴駁回。
上訴審訴訟費用由上訴人負擔。
　　理  由
一、上訴人未經申請許可，擅自於其所有坐落彰化縣溪洲鄉○○
    段363－812地號土地（以下稱系爭土地）僱用挖土機採取土
    石，並以砂石車將所採取之土石載運至「崠溢砂石場」，案
    經彰化縣警察局員警於民國92年7月7日當場查獲，移送被上
    訴人處理，被上訴人以上訴人違反土石採取法第3條規定，
    乃於93年8月13日以府建土字第0930156688Ａ號函，依同法
    第36條規定處上訴人罰鍰新臺幣（下同）100萬元整，並令
    其於「文到7日內辦理整復作業、禁止繼續採取土石，並不
    得將已採取之土石外運」，上訴人不服，提起訴願，遭駁回
    ，遂提起本件行政訴訟。
二、上訴人於原審起訴主張：上訴人所有系爭土地，在性質上為
    所謂之「溪埔地」，土壤中拌隨大小石塊，不利農耕，遂以
    更換土壤之方式「實施整地」，將該土地表層深度約90公分
    之石礫土挖取載運至崠溢砂石場，另購買粉土回填，俾利農
    耕。依土石採取法第3條第1項但書第2款前段之規定，實施
    整地者即無須取得土石採取許可，被上訴人自不得據以處罰
    。又上訴人係立即回填粉土整復，被上訴人竟於事發近一年
    後始予處分，並諭令「文到7日辦理整復作業」，實屬矛盾
    。再者，上訴人整地換土，並未盜採土石外運販賣，原處分
    謂「禁止繼續採取土石，並不得將已採取之土石外運」，實
    有誤會云云，請求撤銷訴願決定及原處分。
三、被上訴人則以：系爭土地既已多年種植綠化造景樹種，惟上
    訴人又稱種樹不易生長，前後所述未盡相符；另上訴人陳稱
    「上訴人確是先以『更換土壤』方式，實施『整地』來改良
    土地，」乙節，查更換土壤二區皆屬上訴人所有溪州鄉○○
    段363之812地號土地，且同為溪埔地，如係為整地，按採取
    土石免申辦土石採取許可管理辦法第3條規定，上訴人並未
    有報請目的事業主管機關核准實施整地之文件，且就現場採
    取土石之規模以觀，規模不可謂不大；且堆置現場砂石40立
    方公尺，並已將約20車次、大約140立方公尺之土石外運至
    「崠溢」砂石場，依一般經驗法則，以其採取之規模及外運
    土石置砂石場之事實，顯非單純為實施整地、土壤改良而採
    取土石可擬。至上訴人指稱A、B、C三區進行整地，而非上
    訴人所有溪州鄉○○段363之812、363之815地號土地進行整
    地，亦與常情有違，上訴人所訴，委不足採。
四、原審斟酌全辯論意旨及調查證據之結果，以：（一）本件上
    訴人未經許可，僱用挖土機在系爭土地上挖長度30公尺、寬
    度10公尺、深度1公尺，採取土石，並僱用砂石車將之載往
    「崠溢砂石場」堆置，於92年7月7日為警現場查獲，當時現
    場堆置砂石約40立方公尺，另由大貨車載運土石20車次約有
    140立方公尺之砂石至「崠溢砂石場」等情，業據上訴人於
    警查獲時供承綦詳，並為上訴人在審理中所不爭，上訴人委
    有未經申請許可，擅自採取土石之行為，洵堪認定。被上訴
    人依土石採取法第36條規定，處上訴人罰鍰100萬元，並令
    其於「文到7日內辦理整復作業、禁止繼續採取土石，並不
    得將已採取之土石外運。」經核於上開法律之規定並無不合
    。（二）上訴人雖謂其係為整地而挖取土石，與「崠溢砂石
    場」換取粉土，以利種植植物，依土石採取法第3條第1項但
    書第2款之規定，無須申請許可云云。查土石採取法第3條第
    2款固規定實施整地及工程就地取材而採取土石者，得不須
    取得土石採取許可；惟同條第2項對該條第1項各款所定土石
    採取地點、面積、數量、期間之管理辦法，授權由中央主管
    機關訂定。嗣由中央主管機關經濟部依據該授權訂定「採取
    土石免申辦土石採取許可管理辦法」，其第3條規定，土石
    採取法第3條第2款所稱實施整地及工程就地取材者，以經目
    的事業主管機關核准者為限，且其整地及工程就地取材有剩
    餘土石外運者，應填具申請書報請直轄市、縣（市）主管機
    關備查，並應於每月5日前將上月外運數量申報直轄市、縣
    （市）主管機關備查。採取土石免申辦土石採取許可管理辦
    法第3條之規定，既係由土石採取法第3條第2項規定授權中
    央主管機關訂定，自無違反法律保留原則。本件上訴人既自
    承其實施整地未經申請目的事業主管機關核准，即在其所有
    上揭土地上以挖土機挖掘長度30公尺、寬度10公尺、深度1
    公尺，採取土石，土石外運，亦未填具申請書報請縣（市）
    主管機關備查，即僱用砂石車外運至砂石場，上訴人所為顯
    已違反土石採取法第3條、採取土石免申辦土石採取許可管
    理辦法第2條及第3條之規定。（三）至於上訴人系爭土地挖
    掘土石後，已回填粉土並種植植物一節，查上訴人於被查獲
    後回填他處之泥土，種植植物，並無解免其未經申請核准僱
    用挖土機挖掘土石及僱用砂石車外運至砂石場，應受之行政
    罰，所請履勘現場，即無必要，併予明。從而，被上訴人
    依土石採取法第36條之規定，並衡酌上訴人所涉違規情節，
    以法定最低度科處上訴人罰鍰100萬元，並令其於文到7日內
    辦理整復作業、禁止繼續採取土石，並不得將已採取之土石
    外運，於法洵無不合，訴願決定予以維持亦稱允洽，上訴人
    訴請撤銷為無理由，應予駁回。作為判決之論據。
五、上訴意旨略以：按土石採取法第3條之規定，採取土石原則
    須經主管機關之許可，但如係為整地則無庸主管機關同意，
    又同法條第2項僅規定「前項各款土石採取之地點、面積、
    數量、期間之管理辦法，由中央主管機關定之」，觀諸採取
    土石免申辦土石採取許可管理辦法第3條規定，竟將實施整
    地而就地採取土石者，規定為「經目的主管機關核准為限」
    ，顯然牴觸土石採取法第3條第1項但書之規定，而逾越同法
    條第2項之規定，應屬無效，原判決自有適用法規不當之違
    誤。爰請求廢棄原判決，撤銷訴願決定及原處分，或發回原
    審法院更為審理等語。
六、本院查：按「採取土石，應依本法取得土石採取許可。但下
    列情形，不在此限：一、採取少量土石供自用者。二、實施
    整地及工程就地取材者。三、礦業權者在礦區內採取同一礦
    床共生之土石者。四、因天災事變緊急搶修公共工程所需者
    。五、政府機關辦理重要工程所需者。」土石採取法第3條
    第1項定有明。又「未經許可採取土石者，處新臺幣100萬元
    以上500萬元以下罰鍰，直轄市、縣（市）主管機關並得限
    期令其辦理整復及清除其設施，屆期仍未遵行者，‧‧‧並
    沒入其設施或機具。必要時，得由直轄市、縣（市）主管機
    關代為整復及清除其設施；其費用由行為人負擔。」復為同
    法第36條所明定。查本件上訴人未經許可，僱用挖土機在系
    爭土地上挖長度30公尺、寬度10公尺、深度1公尺，採取土
    石，並僱用砂石車將之載往「崠溢砂石場」堆置，於92年7
    月7日為警現場查獲，當時現場堆置砂石約40立方公尺，另
    由大貨車載運土石20車次約有140立方公尺之砂石至「崠溢
    砂石場」，被上訴人依土石採取法第36條規定，處上訴人罰
    鍰100萬元，並令其於「文到7日內辦理整復作業、禁止繼續
    採取土石，並不得將已採取之土石外運。」經核並無不合。
    再查土石採取法第3條第2款固規定實施整地及工程就地取材
    而採取土石者，得不須取得土石採取許可；惟同條第2項對
    該條第1項各款所定土石採取地點、面積、數量、期間之管
    理辦法，授權由中央主管機關訂定。嗣由中央主管機關經濟
    部依據該授權訂定「採取土石免申辦土石採取許可管理辦法
    」，其第3條規定，土石採取法第3條第2款所稱實施整地及
    工程就地取材者，以經目的事業主管機關核准者為限，且其
    整地及工程就地取材有剩餘土石外運者，應填具申請書報請
    直轄市、縣（市）主管機關備查，並應於每月5日前將上月
    外運數量申報直轄市、縣（市）主管機關備查。採取土石免
    申辦土石採取許可管理辦法第3條之規定，既係由土石採取
    法第3條第2項規定授權中央主管機關訂定，且採取土石者究
    否符合實施整地之事實，自宜經主管機關依申請為之審核認
    定，再予以核准後，依上開管理辦法為整地及就地取材之管
    理，否則未經主管機關予以審核准許，該主管機關既為不知
    情，何能予以管理。從而上開管理辦法第3條予以規定：實
    施整地及工程就地取材者，以經目的事業主管機關核准者為
    限，自無違反法律保留原則。上訴意旨認上開管理辦法第3
    條規定，顯然牴觸土石採取法第3條第1項但書之規定，應屬
    無效，原判決自有適用法規不當之違誤，顯不足採。上訴論
    旨，仍執前詞，指摘原判決違誤，求予廢棄，難認有理由，
    應予駁回。
據上論結，本件上訴為無理由，爰依行政訴訟法第255條第1項、
第98條第3項前段，判決如主文。
中　　華　　民　　國　　96　　年　　6　　 月　　28　　日
                  第二庭審判長法  官　鄭　淑　貞
                              法  官  黃　合　文
                              法  官　吳　明　鴻
                              法  官　鄭　小　康
                              法  官　帥　嘉　寶
以  上  正  本  證  明  與  原  本  無  異
中　　華　　民　　國　　96　　年　　6　　 月　　29　　日
　　　　　　　　　　　　　　　書記官　郭　育　玎
